臺灣高等法院刑事判決　　　　　　　　　　　　　九十一年度上訴字第一二六號
　　上　訴　人　臺灣臺北地方法院檢察署檢察官
　　被　　　告　侯其利原名甲.
　　選任辯護人　楊商江
右上訴人因被告偽造文書等案件，不服臺灣臺北地方法院九十年度訴緝字第一一七號
，中華民國九十一年二月二十二日第一審判決（起訴案號：臺灣臺北地方法院檢察署
八十四年度偵字第八七０五號），提起上訴，本院判決如左：
    主  文
上訴駁回。
    理  由
壹、公訴要旨
一、公訴事實：緣有設於台北市○○○路三五號三樓之二樂得電子工業股份有限公司
    （下稱樂得公司）負責會計及出納業務之職員謝美蘭（經台灣高等法院以民國八
    十五年七月十七日八十五年度上更(一)字第四００號判決判處有期徒刑三年八月確
    定），因投資股票虧損不貲，欲貸放高利貸牟利彌補，竟意圖為自己不法之所有
    ，基於概括之犯意，自八十一年間起至八十三年十一月底止，利用保管樂得公司
    往來銀行存摺，趁赴銀行提款之便，先盜蓋樂得公司大小印鑑章於空白取款憑條
    備用，再伺機偽填金額，填入取款日期，偽造取款憑條，持向銀行領款，致使承
    辦行員不疑有詐，將不實提款事項填載於職務上所掌管之文書，而支付予所盜領
    之款項，謝美蘭以此方式，陸續盜領彰化商業銀行城東分行00－00000－
    0－00號帳戶、金額計新台幣（下同）八百十一萬六千三百三十一元、台北市
    銀行松山分行000－000－000000號帳戶、金額共一百四十萬五千元
    、華南商業銀行南京東路分行000－00－0000000號帳戶、金額計五
    百二十六萬六千六百三十九元及Ｅ二一－五帳戶、金額共一千九百零六萬三千六
    百四十二元、員工福利基金帳戶之存款一百零二萬二千三百三十六元，另還以相
    同手法盜領樂得公司款項累計七千九百七十三元，並於八十三年十二月五日將公
    司七十萬元款項轉帳入其華南商業銀行南京東路分行活儲九０三七八號帳戶內，
    更於八十三年十二月八日盜領二十萬元，總共盜得樂得公司所有款項三千五百七
    十八萬一千九百二十一元。嗣謝美蘭將所盜領之款項用於與被告侯其利（原名甲
    ○○，於九十一年三月二十八日改名）共同經營之開發汽車公司，及交予被告購
    買坐落嘉義市○○段九六八地號土地及其上門牌號碼嘉義市○○街二八號房屋。
    被告明知謝美蘭所交付之款項係來源不明之贓物，仍加以收受運用。又被告未在
    樂得公司任職，為取得花旗銀行ＶＩＳＡ信用卡，竟透過謝美蘭於八十三年十月
    間，在樂得公司，盜用樂得公司大小印鑑章，偽造樂得公司薪字第００五號甲○
    ○薪資之扣繳憑單，持向花旗銀行申請信用卡，經花旗銀行向樂得公司查證，始
    發覺偽造扣繳憑單情事，而未得逞，足生損害於樂得公司及花旗銀行核發信用卡
    之正確性。
二、公訴法條：
    刑法第三百四十九條第一項收受贓物罪，及刑法第二百十六條、第二百十條之行
    使偽造私文書罪。
三、公訴證據：
    (一)收受贓物部分：(1)證人謝美蘭之供述。(2)告訴人樂得公司之指訴。(3)上開房地
      所有權狀。(4)銀行往來對帳單。
    (二)行使偽造私文書部分：(1)證人謝美蘭之供述。(2)告訴人樂得公司之指訴。(3)花
      旗銀行ＶＩＳＡ卡申請書。(4)證人即花旗銀行職員李啟苑之證詞。
貳、上訴要旨
一、收受贓物部分：
    (一)證人謝美蘭在法務部調查局台北市調查處（下稱台北市調查處）訊問時供稱：
      伊所侵占三千五百餘萬元款項中，投資股票虧損一千六百萬元，其餘約二千萬
      元以每月一分五之利息借貸予被告及丁姓、雷姓友人使用，每月利息收入達五
      萬餘元；於檢察官訊問時供述：伊所侵占款項，一部分被朋友倒掉，一部分做
      股票虧損；於法院審理時供陳：伊因朋友介紹認識侯信任，合夥作進口車生意
      ，財務由侯信任女兒即被告管理，後來侯信任逃至大陸各等語。再證人謝美蘭
      亦曾供明：伊與被告係朋友關係，被告經營開發汽車公司，未辦理登記，申請
      不到支票，被告本人亦無支票，故伊提供支票供開發汽車公司使用，並收利息
      ，不足時挪用樂得公司款項應付等語。又被告亦供認其為開發汽車公司負責人
      ，相互勾稽以觀，足認證人謝美蘭所侵占樂得公司款項流向，與被告及開發汽
      車公司有極大關係。被告及其父侯信任對該等款項心知肚明，進而騙取或挪用
      。至於證人謝美蘭於原法院審理時所為與被告無涉之供述，核屬事後護之詞
      ，不足採信。
    (二)被告雖辯稱因陳啟東、賴淑苑夫妻積欠二百萬元，而以上開房地抵償。嗣因想
      出售而委託謝美蘭處理等語。惟被告當時僅為未滿二十歲女子，竟有二百萬元
      借貸，再陳啟東與賴淑苑並非夫妻，被告所辯情節，甚為可疑。又證人謝美蘭
      於台北市調查處訊問時供述：係伊告知被告急須金錢彌補虧空，被告即將上開
      房地交伊出售，幫忙渡過難關等語。於原法院審理時證稱：伊曾透過友人王春
      貴借貸被告二百萬元，以賺取利息，被告同意授權伊出售房地，可能係被告向
      伊會錢未還等語。若非係證人謝美蘭將所侵占款項用於購買上開房地，以被告
      與證人謝美蘭有何深切交情，怎會同意將房地交由證人謝美蘭使用？又證人謝
      美蘭面臨變故，又非仲介業者，被告何以委託出售，不合事理。再上開房地購
      買時間為八十三年八月十五日，正於證人謝美蘭侵占樂得公司款項之後。被告
      所辯情節，疑點多有，原法院未詳查款項流向，及被告經濟狀況，即採信被告
      辯解，稍嫌率斷。
二、行使偽造私文書部分：
    證人謝美蘭已於台北市調查處及檢察官訊問時供述：伊係協助被告申請信用卡，
    被告知悉扣繳憑單為偽造，且係被告自己申請信用卡等語。又於原法院審理時證
    述：伊主動問被告是否要申請，被告表示要辦理，而由伊偽造扣繳憑單後，將之
    影印併同申請書一起交給被告填寫，被告既未在樂得公司上班，應該知道扣繳憑
    單係偽造。又伊為獲得點數或取得贈品，以自己名義寄出申請書，但申請書內容
    並非伊所寫等語。以證人謝美蘭與被告係朋友關係，並無瓜葛，且證人謝美蘭已
    服刑完畢，信無誣指被告之理。再被告自承有意申請信用卡，豈能謂為對證人謝
    美蘭偽造扣繳憑單並不知情。原法院以申請書有多種筆跡，而採信被告所辯僅在
    空白申請書簽名之辯解，尚有可議。
參、被告之辯解
一、收受贓物部分：
    被告與證人謝美蘭並未有任何金錢往來，且證人謝美蘭並未交付款項，供其經營
    開發汽車公司，及購買上開房地使用。被告係因借貸陳啟東二百萬元，陳啟東無
    力償還，乃以上開房地抵償，與證人謝美蘭並無關係。
二、行使私文書部分：
    被告僅有在空白信用卡申請書上簽名，並交付身分證影本予證人謝美蘭申請信用
    卡，並不知證人謝美蘭偽造扣繳憑單供申請信用卡使用。
肆、本院之判斷
一、按犯罪事實應依證據認定之，無證據不得推定其犯罪事實。又不能證明被告犯罪
    者，應諭知無罪之判決，刑事訴訟法第一百五十四條、第三百零一條第一項分別
    定有明文。又認定不利於被告之事實，須依積極證據，苟積極證據不足為被告事
    實之認定時，即應為有利被告之認定，更不必有何有利之證據；另事實之認定，
    應憑證據，如未能發現相當證據，或證據不足以證明，自不能以推測或擬制之方
    法，為裁判基礎；且被告否認犯罪事實所持之辯解，縱屬不能成立，仍非有積極
    證據足以證明其犯罪行為，不能遽為有罪之認定；再按認定犯罪事實，所憑之證
    據，雖不以直接證據為限，間接證據亦包括在內，然無論直接或間接證據，其為
    訴訟上之證明，須於通常一般之人均不致於有所懷疑，而得確信其為真實之程度
    者，始得據之為有罪之認定，倘其證明尚未達到此一程度，而有合理性懷疑之存
    在時，即無從為有罪之認定，有最高法院三十年上字第八一六號判例、四十年台
    上字第八六號、三十年上字第一八三一號、七十六年台上字第四九八六號判例可
    資參照。
二、收受贓物部分：
    (一)按認定被告成立刑法第三百四十九條第一項收受贓物罪，須證明被告有收受證
      人謝美蘭所交付盜領而來之款項，及被告對所收受款項，係屬贓物，有所認識
      ，缺一不可。
    (二)經查，證人謝美蘭固於其所犯偽造文書等案件偵查中，於法務部調查局台北市
      調查處、檢察官訊問，及法院審理時供稱有將所盜領自樂得公司之款項部分出
      借予被告及其他友人，或用於被告經營之開發汽車公司週轉，以賺取利息，惟
      其同時供述被告並不知悉係挪用樂得公司之款項（見八十四年度偵字第一四三
      三號卷第五六至五八頁），已否認被告知悉該款項係為贓物。且參以盜領而來
      之贓款，既為流通之現金，來源多端，一般人不會探查其來源及來源是否正當
      。又流通之現金不若有一定來源可資查考之其他動產，於表徵上無以辨識其是
      否為財產犯罪而來之贓物。再參以證人謝美蘭涉嫌犯罪，既非名譽之事，又有
      刑責問題，除非對與之有共犯關係之人，可能據實以告外，證人謝美蘭實無任
      意告知他人其為贓款，以自曝其短之理，亦無必要。至於證人謝美蘭於其所犯
      偽造文書等案件法院審理時固曾供述：伊與被告之父侯信任合夥做進口車生意
      ，由被告管理財務。伊被侯信任欺騙，陸續交付金錢等語（見台灣台北地方法
      院八十四年度訴字第八五八號卷第八六頁、台灣高等法院八十四年度上訴字第
      六五九二號卷第二十頁、第三三頁）。惟證人謝美蘭僅指證係與被告之父侯信
      任合夥做生意，而被告負責財務，或被侯信任欺騙，並未及於被告有收受金錢
      情節，不能即認證人謝美蘭有指證將盜領所得款項交付被告，且縱認被告有收
      受款項，亦無由以證人謝美蘭之證詞，據以證明被告對所收受款項有贓物之認
      識。
    (三)次查，證人謝美蘭於原法院審理時固有指證透過友人王春貴借貸金錢與被告，
      惟未指明被告知悉其為盜領而來之款項（見原審卷第六七至七一頁）。證人謝
      美蘭上開證詞縱認可採，亦不能據以證明被告對所借得之款項，有贓物之認識
      。何況證人謝美蘭或指出借，或合夥，或受騙，或與被告無關，供詞反覆不一
      ，顯見其有所隱瞞，自不能任擇證人謝美蘭其中一次之證詞，據以認定被告犯
      收受贓物罪，需有其他佐證方可。
    (四)又查，被告所稱因陳啟東其人積欠二百萬元，而以上開房地抵債情節，無法提
      出確切資金來源證明，是否屬實，容堪置疑。又被告所稱出具委託書委託證人
      謝美蘭出售上開房地情節，不惟與證人謝美蘭證述情節不合，且委託並非從事
      相關仲介行業之證人謝美蘭出售房地，亦反於常情，固不足取。惟被告之辯解
      縱使不能成立，依上開說明，亦不能以之證明被告犯罪。至於被告取得上開房
      地所有權之時間，雖於證人謝美蘭盜領樂得公司款項期間，惟仍無由據以認定
      被告明知其情，並自證人謝美蘭處取得贓款。
    (五)再查，公訴人並未明確表明並舉證證明證人謝美蘭所盜領款項究竟其中有多少
      交由被告收受，及交付之次數、時間、地點、方式，遑論舉證證明被告對所收
      受款項有贓物之認識。而被告就資金來源交代不清，充其量僅足證明資金來源
      可疑。而資金來源多方，被告有所隱瞞，實不足以認定即係來自於證人謝美蘭
      所盜領款項。
    (六)末查，告訴人樂得公司所為指訴侷限於證人謝美蘭盜領款項部分，並未提出被
      告收受贓物之積極證據。又公訴意旨所指銀行往來對帳單，僅與證人謝美蘭盜
      領樂得公司款項有關。至於上開房地所有權狀，僅能證明被告一度為上開房地
      所有權人，均不能據以證明被告有收受贓物犯行。又被告出具委託書委託證人
      謝美蘭出售上開房地，原因多端，或出於對證人謝美蘭之信賴，或出於幫忙證
      人謝美蘭解困，或出於償還對證人謝美蘭之欠債，或僅為登記名義人，配合證
      人謝美蘭或他人之指示行事，是否購買房地資金即係來自證人謝美蘭，且被告
      明知該資金係屬財產犯罪所得贓款一事，仍有合理可疑，自不能以臆測或擬制
      方法，認定被告有收受贓物犯行。
三、行使偽造私文書部分
    (一)經查，證人謝美蘭固於所犯偽造文書等罪案件中迭次供述：被告知悉伊偽造樂
    得公司之扣繳憑單，及被告有取得扣繳憑單自己申請信用卡等情（見八十四年
      度偵字第一四三三號卷第五七頁背面、第七二、七三頁、台灣高等法院八十四
      年度上訴字第六五九二號卷第二十頁）。復於原法院審理時證述：因被告要辦
      信用卡，主動要伊幫忙找扣繳憑單，被告知悉伊偽造扣繳憑單一事，伊不知被
      告如何申請信用卡，伊未填寫申請書，係將空白申請書及扣繳憑單一起交給被
      告。有可能係伊寄交申請書至銀行申請信用卡，因花旗銀行信用卡在促銷，可
      以獲得點數或贈品，但確實不是伊填寫申請書等語（見原審卷第六六至七三頁
      ）。然卷附之花旗銀行信用卡申請書（見偵字第一四三三號卷第三五頁），其
      上有多種不同字跡，其中申請人簽名欄「甲○○」之簽名，與被告親自於原法
      院訊問筆錄之簽名字跡（見原審卷第十九、七九頁），以肉眼觀察，即明顯可
      見相符，且與申請書上其他字跡有明顯不同，足證被告所辯僅在申請書上親自
      簽名，未填寫其他相關資料等情，應可採信。而申請書上主卡申請人基本資料
      欄之字跡，既非被告所為，而主卡申請人基本資料欄中聯絡人處有填載「謝美
      蘭及其聯絡電話」，其中「謝美蘭」字跡，與證人謝美蘭親自簽名字跡（見偵
      字第一四三三號卷第五九頁、第七三頁背面、第一二０頁、第一三四頁背面、
      原審卷第七九頁），以肉眼觀察即見相合，顯係出於同一人之手。如證人謝美
      蘭所稱係被告自己申請信用卡，其僅係提供扣繳憑單及空白申請書給被告使用
      等情為真，申請書各項資料衡情應由被告自行填寫方是，證人謝美蘭應無在申
      請書上填寫自己姓名及聯絡電話，擔任聯絡人之理。證人謝美蘭所為未填寫申
      請書之證詞，即與事實不符，已有瑕疵可指。再者，果係由證人謝美蘭寄出申
      請書，證人謝美蘭直接處理即可，申請所需扣繳憑單即無交給被告必要，就此
      而言，證人謝美蘭所稱有將扣繳憑單交給被告之證詞，亦與事理不合。又徵之
      證人謝美蘭於原法院同日審理時，或證述：是被告要辦信用卡，主動要伊幫忙
      找扣繳憑單，伊將空白申請書連同扣繳憑單一起交給被告。之後被告如何申請
      ，伊不清楚；或證述：因花旗銀行在促銷信用卡，故伊主動詢問被告是否要申
      請，伊未跟被告說明需要扣繳憑單。因為伊有花旗金卡，花旗信用卡又在促銷
      ，可能用伊名義寄出，可以獲得點數或贈品，所以被告之申請書有可能是伊所
      寄出等情（見原審卷第六三至六六頁），前後明顯不合。證人謝美蘭證詞既多
      有瑕疵，自難以之為據，認定被告有行使偽造私文書犯行。
    (二)次查，證人謝美蘭固經判處罪刑確定並執行完畢，且與被告並無瓜葛。惟證人
      所以為不實證言，可能原因不一，或為掩飾自己罪行，或為迴護與證人有特殊
      情誼之涉案人，不能因證人謝美蘭個人與被告成立犯罪已無自身利害關係，即
      認為證言必然屬實可信。
    (三)又查，證人即花旗銀行職員李啟苑證述：伊不能確定是被告本人提出申請信用
      卡，求證時被告表示未申請，被告猜想是謝美蘭申請等語（見偵字第一四三三
      號卷第一０二頁）。證人李啟苑之證詞，亦不能證明被告參與行使偽造之扣繳
      憑單。至於告訴人樂得公司之指訴及卷存扣繳憑單影本，僅足以證明證人謝美
      蘭有偽造扣繳憑單情事，並不能證明被告參與。
三、綜上所述，公訴人公訴及上訴意旨所舉事證，尚不能使本院形成被告有罪之確信
    。此外，本院復查無其他積極證據足資證明被告有公訴意旨指犯行。揆諸前揭說
    明，原判決以不能證明被告犯罪為由，諭知無罪之判決，並無不合。公訴人上訴
    意旨仍執前詞，指摘原判決不當，提起上訴，為無理由，應予駁回。
伍、適用之法律
    刑事訴訟法第三百六十八條。
本案經檢察官劉永清到庭執行職務。
中      華      民      國      九十一      年    八    月    三十      日
                              臺灣高等法院刑事第二十庭
                                  審判長法  官  葉  麗  霞
                                        法  官  段  景  榕
                                        法  官  李  錦  樑
右正本證明與原本無異。
偽造文書部分如不服本判決應於收受送達後十日內向本院提出上訴書狀，其未敘述上
訴之理由者並得於提起上訴後十日內向本院補提理由書（均須按他造當事人之人數附
繕本）。
收受贓物部分不得上訴。
                                        書記官  郭  台  發
中      華      民      國      九十一      年    九    月      二      日
